ACORDAO-COMPLETO-2484514

ACÓRDÃO 1634/2021 ATA 25/2021 - PLENÁRIO

VISTOS, relatados e discutidos estes autos de Auditoria realizada no âmbito do Fiscobras/2014 nas obras da Extensão Sul da Ferrovia Norte Sul, nos lotes 1S a 4S, a cargo da Valec Engenharia, Construções e Ferrovias S.A.,
ACORDAM os Ministros do Tribunal de Contas da União, reunidos em sessão do Plenário, ante as razões expostas pelo Relator, em:
9.1. rejeitar as razões de justificativa apresentadas por Osíris dos Santos e Eduardo Werner Hackradt em resposta às audiências determinadas por meio do Acórdão 3133/2014-TCU-Plenário;
9.2. aplicar a Osíris dos Santos e a Eduardo Werner Hackradt, com fundamento no art. 58, § 1º, da Lei 8.443/1992, c/c o art. 268, inciso VII, do Regimento Interno do TCU, multa individual no valor de R$ 33.927,19 (trinta e três mil, novecentos e vinte e sete reais e dezenove centavos) , fixando-lhes o prazo de quinze dias, a contar da notificação, para comprovar, perante o Tribunal, nos termos do art. 214, inciso III, alínea "a", do RI/TCU, o recolhimento das referidas quantias ao Tesouro Nacional, atualizadas monetariamente desde a data deste Acórdão até a do efetivo recolhimento, se forem pagas após o vencimento, na forma da legislação em vigor;
9.3. autorizar, desde logo, nos termos do art. 28, inciso II, da Lei 8.443/1992, a cobrança judicial das dívidas caso não atendidas as notificações; 
9.4. considerar graves as infrações cometidas pelos responsáveis Srs. Osíris dos Santos e Eduardo Werner Hackradt;
9.5. inabilitar os responsáveis Srs. Osíris dos Santos e Eduardo Werner Hackradt para o exercício de cargo em comissão ou função de confiança no âmbito da Administração Pública, com fundamento no art. 60 da Lei 8.443/1992, pelo período de 8 (oito) anos; e
9.6. dar ciência desta deliberação aos Srs. Osíris dos Santos, Eduardo Werner Hackradt e à Valec Engenharia, Construções e Ferrovias S.A.

Auditoria realizada no âmbito do Fiscobras/2014 nas obras da Extensão Sul da Ferrovia Norte Sul, nos lotes 1S a 4S.

Valec Engenharia, Construções e Ferrovias S/A (Valec).

3. Responsáveis: Eduardo Werner Hackradt (CPF XXX.832.249-XX) e Osíris dos Santos (CPF XXX.361.401-XX).

13.1. Ministros presentes: Ana Arraes (Presidente), Walton Alencar Rodrigues, Benjamin Zymler, Aroldo Cedraz, Raimundo Carreiro, Bruno Dantas e Jorge Oliveira.
13.2. Ministro-Substituto convocado: Marcos Bemquerer Costa.
13.3. Ministros-Substitutos presentes: Augusto Sherman Cavalcanti (Relator), André Luís de Carvalho e Weder de Oliveira.

AUGUSTO SHERMAN

Adoto como relatório a instrução elaborada pela SeinfraPortoFerrovia (peça 136) , transcrita a seguir, a qual recebeu a aprovação dos dirigentes daquela unidade técnica.
"INTRODUÇÃO
1.	Trata-se do exame das audiências determinadas no subitem 9.3 do Acórdão 3133/2014-TCU-Plenário, Ministro-Substituto Augusto Sherman Cavalcanti, exarado no âmbito destes autos, visando apurar responsabilidades quanto ao descumprimento das medidas cautelares contidas no Acórdão 2910/2012-TCU-Plenário, retificado pelo Acórdão 2939/2012-TCU-Plenário e alterado pelo Acórdão 3397/2012-TCU-Plenário, todos do mesmo Relator, que suspendiam os serviços de terraplenagem e de obras de arte especiais nos lotes 1S a 4S da Ferrovia Norte Sul - Extensão Sul, até que medidas saneadoras fossem adotadas pela Valec.
HISTÓRICO
2.	No âmbito do Fiscobras 2012, foi realizada a fiscalização 380/2012 (TC 012.612/2012- 0) , que teve por objeto as obras de construção da Extensão Sul da Ferrovia Norte-Sul. Essa fiscalização identificou irregularidades relacionadas a: interrupções do traçado com risco de perda de funcionalidade da obras; seleção de método construtivo antieconômico e não usualmente aplicado em obras ferroviárias para produção dos diversos tipos de concreto; insuficiência de sondagens para dimensionamento das obras de arte especiais; insuficiência de caracterização do terreno; equiparação de atos da fiscalização ao projeto básico da obra e adoção na planilha orçamentária de 'serviços por administração', com as quantidades em horas de máquinas e pessoal, sem a identificação do objeto que se pretendia executar.
3.	Em razão das irregularidades verificadas naquela oportunidade, foi exarado o Acórdão 2910/2012-TCU-Plenário, Ministro-Substituto Augusto Sherman Cavalcanti, retificado pelo Acórdão 2939/2012-TCU-Plenário e alterado pelo Acórdão 3397/2012-TCU-Plenário, do mesmo Relator (doravante referido nesta instrução apenas como Acórdão 2910/2012-TCU-Plenário, subentendendo-se o Relator, as retificações e alterações promovidas pelos outros acórdãos) , que suspendia cautelarmente os serviços de execução de terraplenagem e de obras de arte especiais, nos lotes 1S a 4S da Ferrovia Norte Sul - Extensão Sul, até que todas as medidas corretivas de projetos de terraplenagem e obras de arte especial fossem incorporadas às planilhas contratuais.
4.	No Fiscobras 2013 (TC Processo 012.460/2013-3) , as principais irregularidades identificadas foram: gestão temerária do empreendimento; superfaturamento decorrente de quantitativo inadequado; superfaturamento decorrente de inclusão inadequada de novos serviços; avanço desproporcional das etapas de serviço e descumprimento de determinação exarada pelo TCU. Quanto a essas irregularidades, o Tribunal já deliberou preliminarmente por meio do Acórdão 2388/2013-TCU-Plenário, Ministro-Substituto Augusto Sherman Cavalcanti. 
5.	No ano seguinte, no âmbito do Fiscobras 2014, foi realizada a fiscalização 246/2014, objeto do presente processo (TC Processo 010.792/2014-7) , que teve por finalidade fiscalizar as obras de construção da Extensão Sul da Ferrovia Norte Sul - Lotes 1S a 4S. O relatório dessa auditoria (peça 35) identificou como achado o descumprimento das medidas cautelares determinadas nos itens 9.1.1 e 9.1.2 do Acórdão 2910/2012-TCU-Plenário.
6.	A equipe de auditoria constatou que a Valec prosseguiu com a execução dos serviços de terraplenagem e de obras de arte especiais, sem dar atendimento às medidas condicionantes necessárias para que as cautelares de suspensão pudessem ser liberadas.
7.	Os trabalhados realizados chegaram à conclusão que, no estágio em que as obras se encontravam, a manutenção da medida cautelar se mostrava ineficaz por perda de objeto, tendo em vista que as caracterizações dos terrenos deixaram de ser incorporadas aos projetos de terraplenagem, que já se encontravam conclusos ou em estágio avançado de execução. Diante disso, uma eventual paralização poderia causar danos reversos, o que ensejou a proposta para revogação da medida (peça 35, p. 32) .
8.	Em face dessas conclusões foi exarado o Acórdão 3133/2014-TCU-Plenário, Ministro-Substituto Augusto Sherman Cavalcanti, de 12/11/2014, que, revogou a medida cautelar descumprida (subitem 9.1) , e determinou à Valec que apurasse os danos decorrentes (subitem 9.2.1) .
9.	Ademais, em razão da conexão dos fatos que estão em análise neste processo com àqueles que constam do TC Processo 012.460/2013-3, e que as apurações aqui desenvolvidas poderiam afetar o exame das audiências e oitivas determinadas naquele processo (Acórdão 2388/2013-TCU-Plenário, Ministro-Substituto Augusto Sherman Cavalcanti) , o Acórdão 3133/2014-TCU-Plenário, Ministro-Substituto Augusto Sherman Cavalcanti determinou ainda sobrestar o presente processo, bem como o TC-Processo 012.460/2013-3, até o término das apurações (subitem 9.4) .
Audiências
10.	Na sequência das medidas processuais, esta Unidade Técnica, após examinar o cumprimento das determinações do Acórdão 3133/2014-TCU-Plenário, Ministro-Substituto Augusto Sherman Cavalcanti, propôs a adoção das medidas constantes da instrução (peça 85, p. 11) , dando origem ao Acórdão 2885/2018-TCU-Plenário (peça 88) , da lavra do Ministro-Substituto Augusto Sherman Cavalcanti, que, dentre outras medidas, mandou levantar o sobrestamento destes autos, bem como do TC Processo 012.460/2013-3, nos seguintes termos:
9.1. levantar o sobrestamento deste processo, bem como do TC-Processo 012.460/2013-3, determinado pelo subitem 9.4 do Acórdão 3133/2014-TCU-Plenário; 
9.2. com fundamento no art. 47, da Lei 8.443/1992, c/c o art. 252 do Regimento Interno do TCU, autorizar a instauração de processos de tomadas de contas especial para cada um dos lotes 1S a 4S da extensão sul da Ferrovia Norte-Sul, em razão da ocorrência apontada no subitem 9.2.1.2 do Acórdão 3133/2014-TCU-Plenário, no âmbito dos contratos de construção 64/2010 (lote 1S) , 65/2010 (lote 2S) , 66/2010 (lote 3S) e 67/2010 (lote 4S) ;
9.3. promover a audiência dos seguintes responsáveis, com fundamento no art. 43, inciso II, da Lei 8.443/92, c/c o art. 250, inciso IV, do Regimento Interno do TCU: 
9.3.1. Osíris dos Santos, Diretor de Engenharia da Valec Engenharia, Construções e Ferrovias S.A. à época dos fatos, para que, no prazo de quinze dias, a contar da ciência da comunicação, apresente razões de justificativa por não exercer o dever de vigilância em relação ao Gerente Geral de Construção da Ferrovia Norte Sul Extensão Sul, ao qual determinou suspender a execução dos serviços de terraplenagem e de execução das obras de artes especiais nos Contratos 64/2010 (Lote 1S) , 65/2010 (Lote 2S) , 66/2010 (Lote 3S) e 67/2010 (Lote 4S) , conforme consta do Memorando 1.180/Diren-2012, resultando no descumprimento dos subitens 9.1.1, 9.1.2 e 9.1.3 do Acórdão 2910/2012-TCU-Plenário (com redação modificada pelos Acórdãos 2939/2012 e 3397/2012, ambos do Plenário do TCU) , o que constitui afronta ao art. 58, § 1°, da Lei 8.443/1992; 
9.3.2. Eduardo Werner Hackradt, Gerente Geral da Ferrovia Norte Sul Extensão Sul à época dos fatos, para que, no prazo de quinze dias, a contar da ciência da comunicação, apresente razões de justificativa por não adotar providências efetivas, tendentes a suspender a execução dos serviços de terraplenagem e de execução das obras de artes especiais nos Contratos 64/2010 (Lote 1S) , 65/2010 (Lote 2S) , 66/2010 (Lote 3S) e 67/2010 (Lote 4S) , após a determinação do Diretor de Engenharia para que cumprisse todos os itens do Acórdão 2910/2012-TCU-Plenário, conforme evidenciado no Memorando 1.180/Diren/2012, o que constitui afronta ao art. 58, § 1°, da Lei 8.443/1992;
9.4. alertar os responsáveis chamados em audiência de que o não acolhimento das suas razões de justificativa poderá ensejar a aplicação da sanção de inabilitação para o exercício de cargo em comissão ou função de confiança no âmbito da Administração Pública, nos termos do art. 60 da Lei 8.443/1992; 
9.5. autorizar que as apurações determinadas nos subitens 9.2.1.3.4 e 9.2.1.4 do Acórdão 3133/2014-TCU-Plenário sejam realizadas no âmbito do TC-Processo 012.460/2013-3;
9.6. considerar esclarecidas as questões objeto das determinações dos subitens 9.2.1.1, 9.2.1.3.1, 9.2.1.3.2, 9.2.1.3.3 do Acórdão 3133/2014-TCU-Plenário.
11.	Conforme é possível observar, o Acórdão 2885/2018-TCU-Plenário, Ministro-Substituto Augusto Sherman, além das audiências determinadas, autorizou que as apurações referentes aos subitens 9.2.1.3.4 e 9.2.1.4 do Acórdão 3133/2014-TCU-Plenário, Ministro-Substituto Augusto Sherman Cavalcanti fossem realizadas no âmbito do TC Processo 012.460/2013-3; considerou também esclarecidas as questões objeto das determinações dos subitens 9.2.1.1, 9.2.1.3.1, 9.2.1.3.2 e 9.2.1.3.3 do mesmo julgado.
12.	A única pendência restante do Acórdão 3133/2014-TCU-Plenário seria aquela do subitem 9.2.1.2, que foi objeto de autorização para instauração de TCE, nos termos do subitem 9.2 do 2885/2018-TCU-Plenário. Todas as demais foram consideradas cumpridas ou esclarecidas, conforme decisões contidas nos Acórdão 2885/2018-TCU-Plenário e 2036/2019-TCU-Plenário. 
13.	No tocante ao Acórdão 2910/2012-TCU-Plenário, mais recentemente, diante do avanço físico verificado nas obras e da consequente impossibilidade de manter as medidas suspensivas ou da apuração de eventuais danos, o Relator, por meio do Acórdão 2621/2020-TCU-Plenário, emitido no âmbito do TC Processo 012.612/2012-0, decidiu:
a)	considerar insubsistentes por perda de objeto as determinações constantes dos subitens 9.1.1 e 9.1.2 do Acórdão 2910/2012-TCU-Plenário, ante a promulgação do Acórdão 3133/2014-TCU-Plenário;
b)	considerar cumpridas as determinações constantes dos subitens 9.1.3 e 9.1.4 do Acórdão 2910/2012-TCU-Plenário.
14.	Em vista disso, o presente processo (TC Processo 010.792/2014-7) tornou-se exclusivo para apurar as responsabilidades pelo descumprimento da cautelar de suspensão das obras dos Lotes 1S a 4S, determinada nos itens 9.1.1 e 9.1.2 do Acórdão 2910/2012-TCU-Plenário.
15.	De acordo com o item 9 do Voto do Relator (peça 89, p. 4) , o chamamento em audiência dos responsáveis pelo descumprimento da medida cautelar, no caso o Diretor de Engenharia da Valec e o Gerente da Ferrovia Norte Sul - Extensão Sul, foi justificado nos seguintes termos. 
6. A apuração de dano determinada pelo subitem 9.2.1 do Acórdão 3133/2014-TCU-Plenário acabou prejudicada, conforme informações prestadas pela Valec, ante o esclarecimento de alguns dos pontos questionados, mas também - e principalmente - em razão do descumprimento da medida cautelar determinada pelo Acórdão 2910/2012-TCU-Plenário, retificado pelo Acórdão 2939/2012-TCU-Plenário e alterado pelo Acórdão 3397/2012-TCU-Plenário. Naquela decisão, foi determinado à Valec que suspendesse cautelarmente, de imediato, na fase em que se encontrasse, a execução dos serviços de terraplenagem dos Lotes 1S a 4S, ficando a retomada desses serviços condicionada à adoção de medidas estipuladas na mesma decisão visando à solução das falhas de projeto então observadas.
 (...) 
8. (...) Caso tivessem sido realizadas as sondagens determinadas e tivessem sido recalculados os custos dos serviços de terraplenagem tomando como base aquelas sondagens, conforme determinado no subitem 9.1.1.2 do Acórdão 3134/2014-TCU-Plenário, Ministro Augusto Sherman Cavalcante, não teria ocorrido, por certo, as necessidades de alteração em campo acima mencionadas - uma vez que os quantitativos refletiriam com muito mais exatidão a realidade da obra. Além disso, a equipe de projeto da Valec teria melhores condições de decidir pela alternativa que menos onerasse os serviços em questão, especialmente quanto aos métodos e materiais a serem utilizados no serviço de lançamento de colchão drenante.
9. Assim, considerando a gravidade do descumprimento da medida cautelar do Tribunal, com consequências diretas no não saneamento das relevantes falhas apontadas no projeto básico da obra, inclusive com o agravamento da possibilidade de ocorrência de elevado dano ao erário, entendo pertinente o chamamento dos responsáveis em audiência por esse descumprimento, no caso, o Diretor de Engenharia da Valec e o Gerente Geral da Ferrovia Norte Sul Extensão Sul. 
16.	Para fins de adoção de medidas sancionatórias, é importante destacar o seguinte trecho contido na sequência do Voto do Relator (peça 89, p. 4) , incluído nos expedientes de audiência enviados (peças 94 e 95) , in verbis:
9. (...) Ainda em razão da gravidade da conduta desses responsáveis, entendo pertinente alertá-los que o não acolhimento das suas razões de justificativa poderá ensejar a aplicação da sanção de inabilitação para o exercício de cargo em comissão ou função de confiança no âmbito da Administração Pública, nos termos do art. 60 da Lei 8.443/1992 (grifamos) .
17.	Considerando que o Acórdão 2910/2012-TCU-Plenário é o ponto central do qual partiram todas as demais medidas, é importante deixar claro que a decisão exarada no Acórdão 2621/2020-TCU-Plenário não afeta as audiências ora em exame, porquanto estas foram determinadas justamente em face do prosseguimento das obras mesmo diante de medida cautelar determinando a suspensão e da não implementações das condicionantes estabelecidas.
18.	É relevante frisar que as audiências ora apreciadas (subitem 9.3 do Acórdão 2885/2018-TCU-Plenário - peça 88) independem das irregularidades que deram ensejo à determinação para instauração das tomadas de contas especiais (subitem 9.2. do mesmo acórdão) . O débito referente à irregularidade objeto desta audiência não pode ser apurado, conforme já mencionado no item 15 desta instrução. Entretanto, restaram configuradas condutas omissivas dos responsáveis arrolados, as quais serão examinadas nesta oportunidade.
19.	A Valec foi comunicada da decisão contida no Acórdão 2885/2018-TCU-Plenário, por intermédio do expediente à peça 93. 
20.	O pedido de audiência do Sr. Osíris dos Santos se concretizou através do Ofício 0550/2018-TCU/SeinfraPortoFerrovia, de 14/12/2018 (peça 95) . Depois de requerer prorrogação de prazo para defesa (peça 97) , o responsável encaminhou suas razões de justificativas mediante documento (peça 104) .
21.	Por sua vez, o Sr Eduardo Werner Hackradt teve o procedimento efetivado mediante o Ofício 0551/2018-TCU/SeinfraPortoFerrovia, de 14/12/2018 (peça 94) . Após pedido de prorrogação (peça 99) , ofereceu resposta (peça 103) , datada de 7/1/2019.
Embargos 
22.	Embora em nada afetem o exame destas audiências, é importante mencionar a ocorrência de embargos contra a decisão de instaurar tomadas de contas especiais, conforme determinação do item 9.2 do Acórdão 2885/2018-TCU-Plenário, Ministro-Substituto Augusto Sherman Cavalcanti.
23.	A respeito, o Consórcio Aterpa-Ebate, responsável pela execução das obras do Lote 1S entrou com Embargos de Declaração em face da decisão sob a alegação de que não havia sido ouvido previamente em audiência (peça 105) . Na mesma linha procedeu o Consórcio Pavotec - Trail - Sobrado, responsável pelas obras do Lote 2S (peça 109) . 
24.	Esta Corte de Contas, ao proceder o exame, considerando que os embargantes teriam oportunidade de manifestar a respeito no âmbito dos processos de TCE das obras sob suas responsabilidades, deliberou no sentido de conhecer dos embargos e, no mérito, rejeitá-los, consoante o Acórdão 641/2019-TCU-Plenário, da lavra do Ministro-Substituto Augusto Sherman Cavalcanti (peça 115) .
25.	O Consórcio Aterpa-Ebate ainda buscou embargar a decisão proferida por meio do Acórdão 641/2019-TCU-Plenário, defendendo a existência de omissão quanto ao valor para instauração de TCE, tendo em vista que o montante apurado, R$ 72.541,77, seria inferior ao mínimo estabelecido no art. 6º, inciso I, da IN n. 71/2012, alterada pela IN n. 76/2016, que prevê a dispensa de instauração de TCE quando o valor inferior a R$ 100.000,00.
26.	Os embargos foram negados novamente, nos termos do Acórdão 2341/2019-TCU-Plenário (peça 127) , tendo o Relator, Ministro-Substituto Augusto Sherman Cavalcanti, consignado em seu Voto (peça 128) , que a razão da necessidade de instauração da TCE também para o dano em questão, já havia sido discutida na instrução da SeinfraPortoFerrovia (peça 85, p. 5) , in verbis: 
31. No caso especifico do contrato 64/2010 (lote 1S) , o valor de dano apurado de R$ 72.541,77, poderia ser enquadrado no caso de dispensa de instauração de tomada de contas especial do art. 6° da Instrução Normativa-TCU 71, de 28/11/2012, com redação alterada pela Instrução Normativa- TCU 76, de 12/12/2016, mas devido a apuração incompleta apresentada pela Valec, esta unidade técnica entende que a conduta mais acertada seria também instaurar processo de tomada de contas especial para o contrato 64/2010 (lote 1S) .
EXAME TÉCNICO
I. Sr. Eduardo Werner Hackradt, Superintendente de Construção da Ferrovia Norte Sul - Extensão Sul à época das ocorrências. 
I.a) Razões de Justificativa
27.	O então Superintendente de Construção da Ferrovia Norte Sul - Extensão Sul apresentou seus esclarecimentos por meio do documento à peça 103. 
28.	Em atendimento à audiência (peça 94) , informa ter tomado as providências necessárias para que a execução das obras atendesse à determinação desta Corte de Contas. Contudo, afirma que, conforme era de conhecimento geral à época, as empreiteiras promoveram ações junto à Diretoria da Valec, Ministério dos Transportes e talvez até da Presidência da República, para que as obras não sofressem solução de descontinuidade, mesmo diante da determinação do TCU. Neste meio tempo os interessados negociavam os termos do acórdão com este Tribunal, tendo obtido êxito nesse objetivo, pois as obras nunca foram paralisadas efetivamente, apesar da existência de determinação neste sentido. 
29.	Acrescenta que todas as tratativas no sentido de dar continuidade às obras ocorreram sem a sua participação, sendo que não dispunha de autoridade para promover a completa suspensão, contrariando, assim, as ordens diretas da Presidência da Valec.
30.	No tocante à administração das obras em campo, relata que mantinha contato diretamente com o Engenheiro da Empreiteira, residente no canteiro de obras.
I.b) Análise
31.	Inicialmente é importante frisar que a imputação de responsabilidade ao Gerente de Construção decorreu de omissão, haja vista não ter promovido a suspensão cautelar das obras, nos termos da determinação desta Corte de Contas contida no subitem 9.1.1. do Acórdão 2910/2012-TCU-Plenário. 
32.	A decisão lhe fora comunicada por intermédio do Memorando 1180/DIREN-2012 (peça 18, p. 1-2) , determinando a suspensão dos serviços de execução de terraplenagem e de obras de arte especiais, até que todas as medidas corretivas fossem incorporadas às planilhas contratuais. No entanto, a suspensão não ocorreu e a obra prosseguiu sendo executada, sem que houvesse o cumprimento das condicionantes constantes dos subitens 9.1.1.1. e 9.1.1.2. do referido decisum.
33.	O defendente (peça 103) transfere a responsabilidade pelo descumprimento à Valec, ao Ministério dos Transportes e ao Consórcio responsável pela execução, que, segundo ele, nos bastidores, faziam tratativas no sentido de obter a suspensão da medida cautelar junto ao Tribunal, o que de fato acabou acontecendo por meio do subitem 9.1 do Acórdão 3133/2014-TCU-Plenário.
34.	Embora fosse responsável pela execução das obras e, portanto, formalmente competente para promover a sua completa suspensão, dando assim cumprimento à determinação, alega que, diante das circunstâncias vigentes, não dispunha de autoridade suficiente, tendo em vista que a medida contrariava ordens diretas da Presidência da Valec. Desta forma, as informações apresentadas dão conta de que o não atendimento da determinação desta Corte de Contas ocorreu de forma deliberada entre as instâncias envolvidas.
35.	É importante ressaltar que as determinações expedidas pelo TCU possuem força cogente, de modo que, no caso de dúvidas ou inconformismo, deve o gestor apresentar, tempestivamente, os recursos cabíveis, não lhe sendo permitido optar por cumprir a determinação de forma parcial, sob pena de incorrer na multa prevista no art. 58, § 1º, da Lei 8.443/1992 (Enunciado decorrente do Acórdão 476/2016-TCU-Plenário, Ministro Marcos Bemquerer) .
36.	Por outro lado, o gestor não apresenta nesta oportunidade documentos e/ou informações comprobatórios destas alegações, que possam abonar sua conduta. Quer dizer, o gestor poderia ter se cercado de cautelas que comprovassem que sua atuação se deu devido a ordens superiores. Todavia, consta dos autos a informação de que o defendente foi cientificado sobre a necessidade de cumprimento do Acórdão 2910/2012-TCU-Plenário, mediante o Memorando 1.180/DIREN/2012 (peça 85, p. 12) .
37.	Importa sopesar ainda que, de acordo com a instrução de peça 35, não foram apurados danos ao erário devido a impossibilidade de apuração no estágio em que a obra se encontrava. 
38.	Por outro lado, não restou caracterizado indício de boa-fé na conduta do gestor ao não dar cumprimento à determinação desta Corte de Contas.
39.	No entanto, considerando os dizeres do art. 22 do Decreto-Lei 4.657/1942 (LINDB) , 'a gravidade da ocorrência, bem como das consequências diretas no não saneamento das relevantes falhas apontadas no projeto básico da obra, inclusive com o agravamento da possibilidade de ocorrência de elevado dano ao erário', conforme exposto no Voto do Relator (peça 89, p. 4) , será proposta a rejeição das razões de justificativa do Sr. Eduardo Werner Hackradt, então Superintendente de Construção da Ferrovia Norte Sul Extensão Sul da Valec Engenharia, Construções e Ferrovias S.A, por ter deixado de adotar providências efetivas, tendentes a suspender a execução dos serviços de terraplenagem e de execução das obras de artes especiais nos Contratos 64/2010 (Lote 1S) , 65/2010 (Lote 2S) , 66/2010 (Lote 3S) e 67/2010 (Lote 4S) , após a determinação do Diretor de Engenharia para que cumprisse todos os itens do Acórdão 2910/2012-TCU-Plenário, Ministro-Substituto Augusto Sherman Cavalcanti, conforme evidenciado no Memorando 1.180/DIREN/2012, sujeitando-se aplicação da multa prevista no art. 58, § 1°, da Lei 8.443/1992.
40.	Além disso, considerando 'a gravidade da ocorrência, bem como das consequências diretas no não saneamento das relevantes falhas apontadas no projeto básico da obra, inclusive com o agravamento da possibilidade de ocorrência de elevado dano ao erário', conforme exposto no Voto do Relator (peça 89, p. 4) , será proposta a inabilitação do responsável para o exercício de cargo em comissão ou função de confiança no âmbito da Administração Pública, com base no art. 60 da Lei 8.443/1992.
41.	A aplicação da pena de inabilitação em conjunto com a multa se justifica devido aos perigos representados pelos precedentes de descumprimento de cautelar determinada por esta Corte de Contas, que além de poderem acarretar danos irreparáveis aos cofres públicos, conforme ora se verifica, também traduzem desapreço e desconsideração em relação à combativa atuação deste Tribunal, não podendo, portanto, ser relevados.
42.	A matriz de responsabilização encontra-se no Anexo I desta Instrução.
II. Sr. Osíris dos Santos, então Diretor de Engenharia da Valec Engenharia, Construções e Ferrovias S.A. à época dos fatos.
II.a) Razões de Justificativas
43.	O responsável apresentou seus esclarecimentos por meio do documento à peça 104. As respostas apresentadas serão examinadas nos próximos itens desta instrução.
44.	Preliminarmente o defendente expõe que esta audiência é um desdobramento da audiência relativa ao Ofício 0053/2016-TCU/SeinfraHidroFerrovia, de 4/2/2016, que determinava a apresentação da seguinte razão de justificativa: 
'quanto ao descumprimento da medida cautelar determinada nos subitens 9.1.1 e 9.1.2 do Acórdão 2939/2012-TCU-Plenário (retificado pelo Acórdão 2939/2012-TCU-Plenário e alterado pelo Acórdão 2908/2012-TCU-Plenário (retificado pelo Acórdão 2938/2012-TCU-Plenário e alterado pelo Acórdão 3395/2012-TCU-Plenário) , que suspendiam os serviços de execução de terraplenagem e de obras de arte especiais nos lotes 1 a 4 e 5 da Extensão Sul da FNS até que todas as medidas corretivas de projetos de terraplenagem e obras de arte especial fossem incorporadas às planilhas contratuais'.
45.	A respeito, informa que naquela oportunidade o TCU acatou as razões de justificativas apresentadas no Ofício 002/2015/OS, de 14/3/2016, verificando que não houve descumprimento da medida cautelar mencionada no item anterior. E, inclusive, o TCU, deu enfoque especial ao Memorando 1180/DIREN-2012, enviado ao Superintendente de Construção da Extensão Sul, no qual constou: 'determino o cumprimento do constante no Acórdão 2908/2012, do lote 5S, abaixo transcrito'. Menciona que este Memorando foi elaborado e enviado às instâncias hierárquicas subordinadas à Diretoria de Engenharia-DIREN da Valec, em menos de 24 horas após o recebimento deste Acórdão 2908/2012 (Este Memorando 1180/DIREN-2012 está no Ofício 002/2015/OS, de 14 de março de 2016, protocolado no TCU, peça 18) . 
46.	Sobre a audiência objeto deste processo, alega que:
 (...) não seria possível focar o ponto nuclear das ocorrências no canteiro de obras do Lotes 1S a 4S, bem como acompanhar meticulosamente as ações e ou omissões dos funcionários, como quer, com todo respeito, o Acórdão 2885/2018-TCU-Plenário, Ministro-Substituto Augusto Sherman Cavalcanti, pois, o meu gabinete de trabalho era na sede da VALEC em Brasília, desta forma, não acompanhei sistematicamente, 'in loco', a execução destas obras, devido ser impossível eu estar ao mesmo tempo em todos os pontos das obras, pois, estava em andamento 2.562,75 Km (dois mil quinhentos e sessenta e dois quilômetros) de ferrovias em execução sob a minha responsabilidade na condição de Diretor de Engenharia. 
47.	Aduz ainda, que até o recebimento do Ofício 0053/2016-TCU/SeinfraHidroferrovia, de 04/02/2016, não havia chegado ao seu conhecimento que a determinação do TCU havia sido descumprida.
48.	Defende, em primeiro lugar, que a obrigação de acompanhar e fiscalizar a execução do contrato in loco estava sob a responsabilidade dos fiscais dos contratos, designados por portaria, pois, a Administração tem o poder-dever de fiscalizar o contrato, não cabendo juízo de oportunidade e conveniência do gestor em nomear ou não o fiscal, haja vista tratar-se de obrigação prevista no art. 67 da Lei 8.666/1993.
49.	Em benefício desta tese, acrescente que além do fiscal também foi contratada uma empresa supervisora das obras para assisti-lo e subsidiá-lo na sua missão de fiscalizar.
50.	Em segundo lugar, procura lembrar:
 (...) que o Regimento Interno da Valec (2012) prevê que o Gerente Geral de Construção da FNS era subordinado hierárquico da Diretoria de Engenharia, mas não diretamente, pois, assim o era o Superintendente de Construção, que, por sua vez, mantinha subordinação hierárquica à Diretoria de Engenharia.
51.	Em terceiro lugar, alega que 
 (...) ao expedir o Memorando 1180/DIREN-2012 ao Superintende de Construção determinando o cumprimento de todos os termos do Acórdão 2910/2012-TCU-Plenário, agiu com zelo e dentro das competências estabelecidas no Regimento Interno da Valec (2012) . Aduz que (...) jamais, na condição de gestor público de obras, deixaria de acatar qualquer determinação de órgãos de controle, órgãos judiciais, e órgãos técnicos.
52.	Enumerou também as seguintes ações como sendo demonstrativas do zelo que teve no cumprimento de suas atribuições:
a)	assinaturas de aditivos de serviços de Sondagens nos contratos das Supervisoras de cada Lote, pois, se fosse fazer uma Licitação para esta finalidade demoraria um tempo precioso que poderia provocar um atraso muito grande na retomada daqueles serviços específicos;
b)	implementação e extensão das determinações destes Acórdãos para as obras da FIOL - Ferrovia da Integração Oeste Leste, tendo determinado que se fizesse as sondagens necessárias para o perfeito mapeamento geotécnico da faixa de domínio do empreendimento conforme preconiza as Normas Técnicas, para tanto, foi feito os aditivos de serviços de sondagens em todos os contratos das supervisoras, relativos aos seus Lotes, demonstrando proatividade; e
c)	implantação de uma equipe composta por 10 (dez) funcionários com conhecimento de controle, para atender às inúmeras demandas submetidas à Diretoria de Engenharia.
53.	Alega, que, em nenhum momento, o Regimento Interno da Valec (2012) prevê que o Diretor de Engenharia tenha que fazer vigilância em relação ao Gerente Geral de Construção, ou, a qualquer outro funcionário/servidor.
54.	Argumenta que a Valec é uma empresa cujas atividades são descentralizadas e isto pressupõe a distribuição de competências decisórias entre os diversos setores que a integram. A respeito, acrescenta que a atuação do cargo de Diretor se dá em nível gerencial, não podendo se exigir deste, no desempenho de suas funções, acuidade precisa no exame de documentos no mesmo nível de acuidade e precisão em que os analistas e técnicos exerceram anteriormente sob risco de comprometer o seu trabalho. 
55.	Em sua defesa, menciona que, caso as autoridades superiores houvessem de ser responsabilizadas por todos os atos de gestão de seus subalternos, a desconcentração dos serviços perderia a sua razão de ser. A fim de sustentar estas afirmações apresenta as conclusões dos seguintes julgados desta Corte de Contas:
a) não se pode, tampouco, pretender que todas as informações de subalternos sejam checadas por seus superiores, sob o risco de inviabilizar-se a Administração (Acórdão 651/1997-Pienário, Ministro Relator: Adhemar Paladini Ghisi) ;
b) não há como se exigir que os dirigentes máximos revejam todos os processos de reajustes/revisão de contratos, além das análises já efetuadas pelas áreas técnicas, refazendo todos os cálculos, principalmente numa entidade da envergadura da FNS, sob o argumento de que se trata de uma área sensível e susceptível a erros (Acórdão 2601/2000-TCU-Plenário, Ministro Relator Ademar Paladini Ghisi) ;
c) não se deve exigir dos dirigentes máximos da entidade que sua atividade de supervisão seja tão profunda a ponto de tornar-se sem sentido o instituto da delegação de competência (Acórdão 3721/2001-TCU-Segunda Câmara; Ministro Relator Adylson Motta) ;
d) não cabe ao gestor rever todos os atos administrativos praticados por seus subordinados, sob pena de inviabilizar a gestão como um todo (Acórdão 416/2003-TCU-Plenário, Ministro Ubiratan Aguiar) ;
e) não se deve esquecer que em todas as ocasiões de julgamento deve ser perquirida a responsabilidade subjetiva dos jurisdicionados, devendo estar presentes os seguintes elementos (Ministro Benjamim Zymler, proferidas no Acórdão 2006/2006-TCU-Plenário) :
- ação comissiva ou omissiva e antijurídica;
- existência de dano ou infração a norma legal, regulamentar ou contratual (irregularidade) ;
- nexo de causalidade entre a ação e a ilicitude verificada; e
- dolo ou culpa (negligência, imprudência ou imperícia) do agente.
56.	Em sua defesa, traz ainda doutrina de Rafael Munhoz de Mello (Princípios Constitucionais do Direito Administrativo Sancionador, 2007) , que ensina: 
- ocorre que a finalidade preventiva só é atingida se do sujeito que sofre os efeitos da sanção fosse possível exigir conduta distinta da que foi praticada, evitando assim, o resultado ilícito e típico alcançado (...) ;
- a culpabilidade exige que a sanção administrativa seja imposta unicamente a quem, devendo agir de outro modo, pratica a conduta típica. (...) ;
- o princípio da culpabilidade veda a imposição de sanção administrativa retributiva a pessoas que não contribuíram de modo algum para a ocorrência da infração administrativa, ou o fizeram a despeito de terem agido licitamente e adotado a diligência exigida no caso-concreto. (...) ;
- decorrência lógica e necessária da culpabilidade, o princípio da pessoalidade da sanção administrativa veda a imposição ou transmissão da medida sancionadora a terceiros que não participaram da conduta típica.
57.	Concluí seus argumentos requerendo que sejam acolhidas as razões de justificativas, afastando-se qualquer responsabilização, com base nas considerações expostas.
II.b) Análise
58.	A priori, vale ressaltar que a responsabilização em tela decorreu do não exercício do dever de vigilância em relação ao Gerente Geral de Construção da Ferrovia Norte Sul Extensão Sul, ao qual havia determinado por meio do Memorando 1180/DIREN - 2012 (peça 18, p. 1-2) a suspensão da execução dos serviços de terraplenagem e de execução das obras de artes especiais nos Contratos 64/2010 (Lote 1S) , 65/2010 (Lote 2S) , 66/2010 (Lote 3S) e 67/2010 (Lote 4S) , resultando no descumprimento dos subitens 9.1.1, 9.1.2 e 9.1.3 do Acórdão 2910/2012-TCU-Plenário, Ministro-Substituto Augusto Sherman Cavalcanti, (com redação modificada pelos Acórdãos 2.939/2012 e 3.397/2012, ambos do Plenário do TCU) , o que constitui afronta ao art. 58, § 1°, da Lei 8.443/1992.
59.	A não paralisação das obras destes contratos de forma a poder implementar as condicionantes determinadas nos itens 9.1.1. 9.1.2 e 9.1.3 do aresto, bem como a não comprovação de ter atendido de forma eficiente, motivou a audiência ora em apreço (análise peça 85) .
60.	Quanto às razões de justificativas apresentadas, o Sr. Osíris dos Santos juntou informação de que o Memorando 1180/DIREN- 2012 foi expedido para atender determinação do Acórdão 2908/2012-TCU-Plenário, do Lote 5S, que não é objeto desta audiência. Cabe esclarecer que o referido acórdão foi proferido no TC Processo 010.803/2014-9, que trata de ocorrências semelhantes verificadas nas obras do Lote 5S, executada com base no Contrato 68/2010. Vale mencionar que aquelas audiências também já foram respondidas e aguardam exame (peças 111 e 112 do mencionado processo) .
61.	Conforme é possível verificar, o Memorando 1180/DIREN- 2012 (peça 18) faz referência ao Acórdão 2910/2012-TCU-Plenário, Ministro-Substituto Augusto Sherman Cavalcanti, cujo descumprimento desencadeou a presente audiência. Assim, não se localizou nestes autos, e nem em processos conexos, algum julgado ou instrução em que se tenha acatado suas razões de justificativas para as ocorrências tratadas no presente processo.
62.	Por outro lado, vale observar que a responsabilização imputada destaca, não à expedição e ao encaminhamento do Memorando 1180/DIREN - 2012 ao Superintendente de Construção, mas ao não monitoramento quanto a implementação efetiva das providências determinadas, o que resultou no descumprimento da medida cautelar e na impossibilidade de atender as condicionantes.
63.	Como argumento principal, o gestor alega dificuldade de fazer o monitoramento do cumprimento da determinação junto ao Superintendente de Construção da Ferrovia Norte Sul - Extensão Sul à época dos fatos, em face de não poder estar constantemente no canteiro de obra devido à distância e à extensão da ferrovia. Não obstante, em função de seu cargo, havia outros meios de acompanhar a execução do empreendimento, tais como o uso de relatórios gerenciais de acompanhamento de obra e a cobrança da chefia imediata no sentido de exigir o atendimento, principalmente em se tratando de decisão cautelar de suspensão das obras, oriunda desta Corte de Contas.
64.	Um simples questionamento posterior à equipe de fiscalização (por telefone, e-mail ou outros meios) poderia ser suficiente para verificar se sua ordem fora cumprida.
65.	Conforme consta do Relatório de Auditoria (peça 35, p. 13) , em cumprimento à aludida medida cautelar, o então Diretor de Engenharia da Valec, Sr. Osíris dos Santos, encaminhou o Memorando 1180/DIREN/2012, de 31/12/2012, diretamente ao então Superintendente de Construção da Extensão Sul, à época ocupado pelo Sr. Eduardo Werner Hackradt, determinando o cumprimento de todos os termos do Acórdão 2910/2012-TCU-Plenário, Ministro-Substituto Augusto Sherman Cavalcanti. 
66.	Assim, verifica-se que o cargo de Superintendente de Construção da FNS - Extensão Sul, diferentemente do alegado pelo defendente, possuía certo grau de subordinação em relação à Diretoria de Engenharia, da qual era titular. Diante disso, não havia empecilho para que o responsável realizasse monitoramento com vistas a obter o cumprimento da determinação encaminhada.
67.	Tendo em vista ainda a relevância das obras em questão (sendo uma das mais significativas em execução pela Valec) , era de se esperar uma atuação mais intensa por parte da Diretoria de Engenharia em relação ao caso.
68.	No tocante às responsabilidades do Fiscal de Contrato, conforme previsto no art. 67 da Lei 8666/1993, bem como da empresa supervisora, contratada para assisti-lo, é importante mencionar que ambos são responsáveis pelo acompanhamento da execução das obras nos aspectos qualitativos e quantitativos, mas não no aspecto gerencial, onde se inserem as decisões de contratar, iniciar ou suspender a execução, bem como de dar atendimento às decisões das instâncias de controle, as quais estão diretamente relacionadas com a administração da empresa. 
69.	Sobre a ausência de previsão regimental para exercer vigilância em relação ao Gerente Geral de Construção, ou a qualquer outro servidor, é possível concluir que a atribuição decorre da própria necessidade de exercer plenamente as competências da Diretoria de Engenharia, na qual encontrava-se lotado no cargo de Diretor de Engenharia. Nos termos do art. 30 do Regimento Interno da Valec (2012) , estão inseridas entre as competências previstas para a Diretoria de Engenharia, in verbis:
I - administrar, gerenciar, planejar, executar e controlar as obras de construção, adequação de capacidade, ampliação, manutenção e restauração de ferrovias outorgadas e/ou sob a responsabilidade da VALEC; 
 (...) 
VI - zelar para que sejam atendidos em tempo hábil todos os requerimentos provenientes do Ministério dos Transportes, do Poder Legislativo e seus componentes, assim como, os requerimentos, acórdãos e decisões dos órgãos de controle dos Poderes Executivo e Legislativo, do Poder Judiciário e do Ministério Público, afetos a esta Diretoria.
70.	Ao elaborar e encaminhar o Memorando 1180/DIREN/2012, de 31/10/2012, o então Diretor de Engenharia, Sr. Osíris dos Santos, delegou ao Superintendente de Construção - Extensão Sul, cargo à época ocupado pelo Sr. Eduardo Werner Hackradt, a competência regimental para dar atendimento à determinação desta Corte de Contas.
71.	A despeito da jurisprudência e doutrina apresentadas para respaldar as ponderações de que não cabe responsabilização no caso em apreço, o entendimento predominante nesta Corte de Contas é de que a 'delegação de competência não implica delegação de responsabilidade, competindo ao delegante a fiscalização dos atos de seus subordinados, especialmente em situações nas quais, pela importância do objeto e pela materialidade dos recursos envolvidos, a necessidade de supervisão não pode ser subestimada' (in Boletim de Jurisprudência 305/2020) .
72.	Apesar de existir jurisprudência desta Corte de Contas informando não caber responsabilização de dirigente de órgão ou entidade por irregularidade que só poderia ser detectada mediante completa e minuciosa revisão dos atos praticados pelos subordinados, conforme defendido, esta é inaplicável quando se tratar de falha grosseira. Conforme os argumentos aqui já expostos, isto fica caracterizado pela não suspensão cautelar dos contratos da Valec, Lotes 1S a 4S, resultando em descumprimento dos subitens 9.1.1, 9.1.2 e 9.1.3 do Acórdão 2910/2012-TCU-Plenário. 
73.	Em referência a alegada impraticabilidade do exercício de atividade revisional em relação às atividades desenvolvidas pelas esferas executivas da empresa afetas à Diretoria de Engenharia, vale registrar que o atendimento de determinação desta Corte de Contas não é uma atividade corriqueira e repetitiva, mas eventual e única no caso em questão. Portanto, não se aplica este argumento.
74.	A respeito da suscitada ausência de todos os requisitos para responsabilização, adotando- se o julgado do Acórdão 2006/2006-TCU-Plenário, da lavra do Ministro Benjamin Zymler, trazido a lume, é possível verificar que, diferentemente do alegado, encontram-se presentes todos os elementos necessários, a saber (vide peça 35, p. 20-21) :
a)	ação omissiva e antijurídica: não exercer o dever de vigilância em relação ao Gerente Geral de Construção da Ferrovia Norte Sul Extensão Sul;
b)	infração à norma legal, regulamentar: não atendimento da medida cautelar de suspensão de contratos contida no Acórdão 2910/2012-TCU-Plenário;
c)	nexo de causalidade: o não exercício do dever de vigilância acarretou o descumprimento, tendo em vista que mesmo após a expedição do memorando supracitado, as obras continuaram em execução, quando deveriam estar paralisadas; e
d)	culpa do agente: negligência quanto ao acompanhamento do atendimento da determinação delegada por meio por meio do Memorando 1180/DIREN/2012, pois, na condição de Diretor de Engenharia e tendo em conta a relevâncias das obras em questão, era esperado que se assegurasse da efetiva suspensão dos mencionados contratos, já que, conforme dispunha o Regimento Interno da Valec vigente à época das determinações proferidas no Acórdão 2910/2012-TCU-Plenário, Ministro-Substituto Augusto Sherman Cavalcanti, era atribuição do cargo que ocupava a execução e o controle das obras de construção de ferrovias outorgadas e/ou sob responsabilidade da Valec, bem como o atendimento em tempo hábil de todos os acórdãos e decisões dos órgãos de controle dos Poderes Executivo e Legislativo, do Poder Judiciário e do Ministério Público, afetos à Diretoria de Engenharia. 
75.	Cabe esclarecer que no âmbito dos processos de competência do TCU a responsabilidade dos jurisdicionados é de natureza subjetiva, caracterizada mediante a presença de simples culpa stricto sensu, sendo desnecessária a caracterização de conduta dolosa ou má-fé do gestor, bem como eventual aferimento de vantagens financeiras (locupletamento) .
76.	De acordo com a instrução (peça 35) não foram verificados danos ao erário devido a impossibilidade de apuração no estágio em que a obra se encontrava quando da realização da auditoria. 
77.	Por outro lado, embora o descumprimento de determinação seja considerado uma irregularidade grave, não restou caracterizado indício de boa-fé na conduta do gestor. Neste aspecto, é importante destacar que atua em seu benefício o fato de ter expedido o Memorando 1180/DIREN/2012 (peça 18) , encaminhado ao então Superintendente de Construção da Valec - Extensão Sul, Sr. Eduardo Werner Hackradt, por meio do qual determinou o atendimento da suspensão cautelar da obra.
78.	No entanto, considerando 'a gravidade da ocorrência, bem como das consequências diretas no não saneamento das relevantes falhas apontadas no projeto básico da obra, inclusive com o agravamento da possibilidade de ocorrência de elevado dano ao erário', conforme exposto no Voto do Relator (peça 89, p. 4) , será proposta a rejeição das razões de justificativa do Sr. Osíris dos Santos, por não ter exercido o dever de vigilância em relação ao Gerente Geral de Construção da Ferrovia Norte Sul Extensão Sul, ao qual determinou suspender a execução dos serviços de terraplenagem e de execução das obras de artes especiais nos Contratos 64/2010 (Lote 1S) , 65/2010 (Lote 2S) , 66/2010 (Lote 3S) e 67/2010 (Lote 4S) , conforme consta do Memorando 1.180/DIREN-2012, resultando no descumprimento dos subitens 9.1.1, 9.1.2 e 9.1.3 do Acórdão 2910/2012-TCU-Plenário, Ministro-Substituto Augusto Sherman Cavalcanti, (com redação modificada pelos Acórdãos 2.939/2012 e 3.397/2012, ambos do Plenário do TCU) , sujeitando-se à multa prevista no § 1º do art. 58 da Lei 8.443/1992.
79.	Ademais, com base nos argumentos citados nos itens 40 e 41 desta Instrução, será proposta a inabilitação do responsável para o exercício de cargo em comissão ou função de confiança no âmbito da Administração Pública, nos termos do art. 60 da Lei 8.443/1992.
80.	A matriz de responsabilização compõe o Anexo I da presente Instrução.
CONCLUSÃO
81.	Em atendimento à autorização contida no subitem 9.3 do Acórdão 2885-TCU-Plenário, Ministro-Substituto Augusto Sherman Cavalcanti, foram realizadas as audiências dos Srs. Osíris dos Santos (CPF XXX.361.401-XX) , então Diretor de Engenharia da Valec, responsável pela execução e o controle das obras de construção de ferrovias outorgadas e/ou sob responsabilidade da Valec, e Eduardo Werner Hackradt (CPF XXX.832.249-XX) , à época Superintendente de Construção da Ferrovia Norte Sul (FNS) - Extensão Sul, incumbido do acompanhamento do cumprimento dos cronogramas das obras e serviços.
82.	As audiências ocorreram em face de terem descumprido medida cautelar que determinava a suspensão da execução dos serviços de terraplenagem e de execução das obras de artes especiais nos Contratos 64/2010 (Lote 1S) , 65/2010 (Lote 2S) , 66/2010 (Lote 3S) e 67/2010 (Lote 4S) , da FNS Extensão Sul, conforme disposição contida nos subitens 9.1.1, 9.1.2 e 9.1.3 do Acórdão 2910/2012-TCU-Plenário, Ministro-Substituto Augusto Sherman Cavalcanti, retificado pelo Acórdão 2939/2012-TCU-Plenário e alterado pelo Acórdão 3397/2012-TCU-Plenário, do mesmo Relator.
83.	A não suspensão das obras nos moldes determinado impossibilitou a atendimento integral das condicionantes estabelecidas para liberação da cautelar, as quais exigiam a implementação de soluções técnicas para as pendências verificadas nas obras por meio da fiscalização realizada no âmbito do Fiscobras 2012, TC Processo 012.612/2012-0, cujo relatório encontra-se à peça 35 do mencionado processo.
84.	De acordo com os itens 7 e 9 do Voto do Relator (peça 89, p. 4) , a ocorrência, além de demonstrar desapreço para com a decisão deste Tribunal, foi considerada grave, devido às consequências diretas no não saneamento das relevantes falhas apontadas no projeto básico da obra, inclusive com o agravamento da possibilidade de ocorrência de elevado dano ao erário. O débito, no entanto, não pode ser objeto de determinação para apuração devido o avançado estágio das obras não mais o permitirem.
85.	Os responsáveis instados a apresentar razões de justificativas (peças 94 e 95) , o fizeram de forma tempestiva por meio dos expedientes (peças 103 e 104) .
86.	O exame empreendido por meio dos itens 31 a 42 e 58 a 80 desta instrução revelou serem improcedentes as razões apresentadas. Em consequência, concluiu-se pela rejeição dos argumentos de defesa oferecidos pelos então gestores.
87.	Por outro lado, não ficou caracterizado indício de boa-fé na conduta dos responsáveis ao não dar cumprimento à determinação desta Corte de Contas.
88.	Diante disso, será proposto rejeitar as razões de justificativas apresentadas pelos Srs. Osíris dos Santos e Eduardo Werner Hackradt e aplicar-lhes, individualmente, a multa prevista no § 1º do art. 58 da Lei 8.443/1992. 
89.	Ademais, ante à gravidade das infrações cometidas, bem como levando-se em consideração os perigos representados pelos precedentes de descumprimento de cautelar, que além de poderem acarretar danos irreparáveis aos cofres públicos, conforme ora se verifica, também traduzem desapreço e desconsideração em relação à atuação desta Corte de Contas, será proposta a inabilitação dos responsáveis para o exercício de cargo em comissão ou função de confiança no âmbito da Administração Pública, com base no art. 60 da Lei 8.443/1992.
PROPOSTA DE ENCAMINHAMENTO
90.	Ante todo o exposto, submetem-se os autos à consideração superior com as seguintes propostas:
90.1	rejeitar as razões de justificativa do Sr. Eduardo Werner Hackradt (CPF 691.457.921- 00) , Superintendente de Construção da Ferrovia Norte Sul Extensão Sul à época dos fatos, por não adotar providências efetivas, tendentes a suspender a execução dos serviços de terraplenagem e de execução das obras de artes especiais nos Contratos 64/2010 (Lote 1S) , 65/2010 (Lote 2S) , 66/2010 (Lote 3S) e 67/2010 (Lote 4S) , após a determinação do Diretor de Engenharia para que cumprisse todos os itens do Acórdão 2910/2012-TCU-Plenário, Ministro-Substituto Augusto Sherman Cavalcanti, conforme evidenciado no Memorando 1.180/Diren/2012;
90.2	rejeitar as razões de justificativa do Sr. Osíris dos Santos (CPF: XXX.361.401-XX) , então Diretor de Engenharia da Valec Engenharia, Construções e Ferrovias S.A, por não exercer o dever de vigilância em relação ao Gerente Geral de Construção da Ferrovia Norte Sul Extensão Sul, ao qual determinou suspender a execução dos serviços de terraplenagem e de execução das obras de artes especiais nos Contratos 64/2010 (Lote 1S) , 65/2010 (Lote 2S) , 66/2010 (Lote 3S) e 67/2010 (Lote 4S) , conforme consta do Memorando 1.180/Diren-2012, resultando no descumprimento dos subitens 9.1.1, 9.1.2 e 9.1.3 do Acórdão 2910/2012-TCU-Plenário, Ministro-Substituto Augusto Sherman Cavalcanti (com redação modificada pelos Acórdãos 2.939/2012 e 3.397/2012, ambos do Plenário do TCU) ;
90.3 	aplicar aos responsáveis, Srs. Eduardo Werner Hackradt (CPF 691.457.921- 00) e Osíris dos Santos (CPF: XXX.361.401-XX) , individualmente, a multa prevista no § 1º do art. 58 da Lei 8.443/1992, fixando-lhes o prazo de quinze dias, a contar da notificação, para que comprovem, perante este Tribunal, nos termos do art. 214, inciso III, alínea 'a', do RI/TCU, o recolhimento da dívida ao Tesouro Nacional, atualizada monetariamente desde a data do acórdão que vier a ser proferido até a do efetivo recolhimento, se for paga após o vencimento, na forma da legislação em vigor; 
90.4	 autorizar, desde logo, nos termos do art. 28, inciso II, da Lei 8.443/1992, a cobrança judicial das dívidas caso não atendidas as notificações;
90.5	considerar graves as infrações cometidas pelos Srs. Osíris dos Santos (CPF: XXX.361.401-XX) e Eduardo Werner Hackradt (CPF 691.457.921- 00) para fins de inabilitá-los para o exercício de cargo em comissão ou função de confiança no âmbito da Administração Pública, com base no art. 60 da Lei 8.443/1992; e
90.6	dar ciência do acórdão que vier a ser proferido à Valec e responsáveis arrolados, destacando que o relatório e o voto que fundamentam a deliberação podem ser acessados por meio do endereço eletrônico www.tcu.gov.br/acordaos e que, caso tenham interesse, o Tribunal pode encaminhar-lhes cópias desses documentos sem quaisquer custos."
	Anexo I - Matriz de Responsabilização
	Irregularidade 
	Descumprimento da medida cautelar determinada no Acórdão 2910/2012-TCU-Plenário, retificado pelo Acórdão 2939/2012-TCU-Plenário e alterado pelo Acórdão 3397/2012-TCU-Plenário.

	Responsável
	Osíris dos Santos, CPF XXX.361.401-XX, na condição de Diretor de Engenharia da Valec Engenharia, Construções e Ferrovias S.A. 
	Eduardo Werner Hackradt, CPF XXX.832.249-XX, na condição de Superintendente de Construção da Ferrovia Norte Sul Extensão Sul.

	Período de Exercício
	de 9/7/2012 até 9/10/2013
	de 30/3/2012 até 20/1/2014

	Conduta
	Não exercer o dever de vigilância em relação ao Gerente Geral de Construção da Ferrovia Norte Sul Extensão Sul, ao qual determinara suspender a execução dos serviços de terraplenagem e de obras de artes especiais nos Contratos 64/2010 (Lote 1S) , 65/2010 (Lote 2S) , 66/2010 (Lote 3S) e 67/2010 (Lote 4S) , conforme consta do Memorando 1180/DIREN-2012 (peça 18) , resultando no descumprimento dos subitens 9.1.1, 9.1.2 e 9.1.3 do Acórdão 2910/2012-TCU-Plenário, Ministro-Substituto Augusto Sherman Cavalcanti (com redação modificada pelos Acórdãos 2.939/2012 e 3.397/2012, ambos do Plenário do TCU) .
	Deixar de adotar providências efetivas, tendentes a suspender a execução dos serviços de terraplenagem e de obras de artes especiais nos Contratos 64/2010 (Lote 1S) , 65/2010 (Lote 2S) , 66/2010 (Lote 3S) e 67/2010 (Lote 4S) , após a determinação do Diretor de Engenharia para que cumprisse todos os itens do Acórdão 2910/2012-TCU-Plenário, conforme evidenciado no Memorando 1.180/DIREN/2012 (peça 18) , sujeitando-se à multa prevista no art. 58, § 1°, da Lei 8.443/1992.

	Nexo de Causalidade
	O não exercício do dever de vigilância contribuiu para que a execução dos serviços de terraplenagem e de obras de artes especiais dos contratos mencionados não fosse suspensa, impossibilitando a implementação das condicionantes estabelecidas no acórdão, sujeitando o responsável à multa prevista no art. 58, § 1°, da Lei 8.443/1992.
	A omissão resultou na continuidade da consecução desses serviços pelas empresas contratadas, impossibilitando a implementação das condicionantes estabelecidas para liberação das obras, e sujeitando o responsável à multa prevista no art. 58, § 1°, da Lei 8.443/1992.

	Culpabilidade
	Negligência quanto ao acompanhamento do atendimento da determinação delegada por meio por meio do Memorando 1180/DIREN/2012, pois, na condição de Diretor de Engenharia, era esperado que se assegurasse da efetiva suspensão dos mencionados contratos, pois, conforme dispunha o Regimento Interno da Valec vigente à época das determinações do Acórdão 2908/2012-TCU-Plenário, Ministro-Substituto Augusto Sherman Cavalcanti, era atribuição do cargo que ocupava a execução e o controle das obras de construção de ferrovias outorgadas e/ou sob responsabilidade da Valec, bem como o atendimento em tempo hábil de todos os acórdãos e decisões dos órgãos de controle, afetos à Diretoria de Engenharia.
	O recebimento do memorando comprova a ciência em relação às determinações contidas no Acórdão 2910/2012-TCU-Plenário. Ante a ausência de outras providências ou provas de que tenha atuado em prol do cumprimento da decisão, em razão do cargo ocupado, e com prosseguimento das obras, é razoável afirmar que o gestor tinha consciência da ilicitude do descumprimento das determinações contidas no Acórdão 2910/2012-TCU-Plenário, retificado pelo Acórdão 2939/2012-TCU-Plenário e alterado pelo Acórdão 3397/2012-TCU-Plenário. Mesmo considerando o disposto no art. 22 do Decreto-Lei 4.657/1942 (LINDB) , é cabível a aplicação de multa pelo TCU.

	É o Relatório.

Silvia Regina Schmitt (OAB/DF 38.717) e outros.

Não atuou.

Auditoria. Obras da Extensão Sul da Ferrovia Norte-Sul - Lotes 1S a 4S. Descumprimento de medida cautelar determinada pelo Tribunal. Audiências. Rejeição das razões de justificativa. Multa. Inabilitação dos responsáveis para o exercício de cargo em comissão ou função de confiança no âmbito da Administração Pública.

RELATÓRIO DE AUDITORIA (RA)

Secretaria de Fiscalização de Infraestrutura Portuária e Ferroviária (SeinfraPortoFerrovia).

Trata-se de Auditoria realizada no âmbito do Fiscobras/2014 nas obras da Extensão Sul da Ferrovia Norte Sul, nos lotes 1S a 4S, a cargo da Valec Engenharia, Construções e Ferrovias S.A.
2.	Na presente etapa processual, cuida-se da análise das respostas às audiências determinadas pelo subitem 9.3 do Acórdão 3133/2014-TCU-Plenário, nos seguintes termos:
"9.3. promover a audiência dos seguintes responsáveis, com fundamento no art. 43, inciso II, da Lei 8.443/92, c/c o art. 250, inciso IV, do Regimento Interno do TCU: 
9.3.1. Osíris dos Santos, Diretor de Engenharia da Valec Engenharia, Construções e Ferrovias S.A. à época dos fatos, para que, no prazo de quinze dias, a contar da ciência da comunicação, apresente razões de justificativa por não exercer o dever de vigilância em relação ao Gerente Geral de Construção da Ferrovia Norte Sul Extensão Sul, ao qual determinou suspender a execução dos serviços de terraplenagem e de execução das obras de artes especiais nos Contratos 64/2010 (Lote 1S) , 65/2010 (Lote 2S) , 66/2010 (Lote 3S) e 67/2010 (Lote 4S) , conforme consta do Memorando 1.180/Diren-2012, resultando no descumprimento dos subitens 9.1.1, 9.1.2 e 9.1.3 do Acórdão 2910/2012-TCU-Plenário (com redação modificada pelos Acórdãos 2939/2012 e 3397/2012, ambos do Plenário do TCU) , o que constitui afronta ao art. 58, § 1°, da Lei 8.443/1992; 
9.3.2. Eduardo Werner Hackradt, Gerente Geral da Ferrovia Norte Sul Extensão Sul à época dos fatos, para que, no prazo de quinze dias, a contar da ciência da comunicação, apresente razões de justificativa por não adotar providências efetivas, tendentes a suspender a execução dos serviços de terraplenagem e de execução das obras de artes especiais nos Contratos 64/2010 (Lote 1S) , 65/2010 (Lote 2S) , 66/2010 (Lote 3S) e 67/2010 (Lote 4S) , após a determinação do Diretor de Engenharia para que cumprisse todos os itens do Acórdão 2910/2012-TCU-Plenário, conforme evidenciado no Memorando 1.180/Diren/2012, o que constitui afronta ao art. 58, § 1°, da Lei 8.443/1992;
9.4. alertar os responsáveis chamados em audiência de que o não acolhimento das suas razões de justificativa poderá ensejar a aplicação da sanção de inabilitação para o exercício de cargo em comissão ou função de confiança no âmbito da Administração Pública, nos termos do art. 60 da Lei 8.443/1992."
3.	Essas audiências foram motivadas pelo descumprimento da medida cautelar determinada pelo Acórdão 2910/2012-TCU-Plenário, prolatado no âmbito do TC-012.612/2012- 0 (Fiscobras/2012 nas mesmas obras) , com o seguinte teor (após retificações introduzidas pelo Acórdão 2939/2012-TCU-Plenário e alterações pelo Acórdão 3397/2012-TCU-Plenário) :
"9.1. determinar à Valec Engenharia, Construções e Ferrovias S.A. que:
9.1.1. com fundamento no art. 276 do Regimento Interno do TCU, suspenda cautelarmente, de imediato, na fase em que se encontrar, a execução dos serviços de terraplenagem dos contratos 64/2010 (lote 1S) , 65/2010 (lote 2S) , 66/2010 (lote 3S) e 67/2010 (lote 4S) , para execução das obras e serviços de engenharia dos Lotes 1S a 4S da Extensão Sul da Ferrovia Norte-Sul, ficando a retomada desses serviços condicionada a:
9.1.1.1. elaboração e apresentação, a este Tribunal, de cronograma de execução das sondagens necessárias à caracterização do terreno ao longo do leito da ferrovia, de forma a atender os parâmetros preconizados pela Valec no edital da Concorrência 2/2012, podendo cada lote ser dividido em tantos trechos quanto a Valec considerar necessários, desde que a extensão de cada trecho seja suficiente para evitar que ocorra o desequilíbrio do balanço do diagrama de massas no serviço de terraplenagem dentro daquele trecho, devendo esse cronograma ser elaborado e apresentado ao Tribunal em um prazo de trinta dias;
9.1.1.2. elaboração, para cada trecho, do custo total dos serviços de terraplenagem, embasado nas sondagens para caracterização do solo do trecho, de acordo com o cronograma e o diagrama de massas definidos no subitem anterior, considerando que os serviços de terraplenagem de cada trecho devem ser precedidos das respectivas sondagens;
9.1.2. com fundamento no art. 276 do Regimento Interno do TCU, suspenda cautelarmente, de imediato, na fase em que se encontrar, os serviços de execução de obras de arte especiais dos contratos 64/2010 (lote 1S) , 65/2010 (lote 2S) , 66/2010 (lote 3S) e 67/2010 (lote 4S) , até a elaboração e apresentação, a este Tribunal, das composições de custo unitário elaboradas após a conclusão dos respectivos projetos executivos, que reflitam a realidade da obra no caso da produção de concreto em usina para essas obras, conforme evidenciado no Relatório de Fiscalização 380/2012, devendo essas composições serem encaminhadas ao Tribunal em um prazo de 120 (cento e vinte) dias, incluída nesse prazo a elaboração dos projetos executivos faltantes, podendo ser antecipada a entrega das composições relativas aos projetos executivos já existentes."
4.	Em que pesem essas medidas determinadas pelo Tribunal, na fiscalização objeto do presente processo, realizada no âmbito do Fiscobras/2014, foi constatado que a Valec prosseguiu com a execução dos serviços de terraplenagem e de obras de arte especiais, sem dar atendimento às medidas condicionantes necessárias para que as cautelares de suspensão pudessem ser liberadas. Por essa razão, por meio do Acórdão 3133/2014-TCU-Plenário, foram determinadas as audiências acima mencionadas, face ao descumprimento da citada medida cautelar adotada por este Tribunal.
5.	Promovidas as audiências, os responsáveis apresentaram suas razões de justificativa, as quais foram analisadas pela SeinfraPortoFerrovia na instrução reproduzida no relatório parte desta deliberação. A unidade técnica conclui pela rejeição das defesas apresentadas, propondo, assim, a aplicação da multa prevista no art. 58, § 1º, da Lei 8.443/1992. Propõe, ainda, considerar graves as infrações cometidas pelos responsáveis, de forma a inabilitá-los para o exercício de cargo em comissão ou função de confiança no âmbito da Administração Pública, com fundamento no art. 60 da mesma Lei.
6.	Acolho o encaminhamento proposto pela SeinfraPortoFerrovia, cuja análise adoto como parte das minhas razões de decidir, sem prejuízo, contudo, de aduzir as considerações que passo a expor.
7.	As justificativas apresentadas pelo então Diretor de Engenharia da Valec, Osíris dos Santos, giram, em síntese, em torno de: (1) emissão do Memorando 1180/DIREN-2012 (peça 18, p. 1-2) , determinando a suspensão da execução dos serviços de terraplenagem e de execução das obras de artes especiais nos contratos para execução das obras em cada lote da ferrovia, em atendimento à determinação do Tribunal; e (2) dificuldade de fazer o monitoramento do cumprimento da determinação, em face de não poder estar constantemente no canteiro de obra devido à distância e à extensão da ferrovia.
8.	Embora entenda que a unidade técnica tenha refutado adequadamente essas alegações, considero pertinente tecer algumas considerações adicionais a essa análise.
9.	Em que pese a emissão do Memorando 1180/DIREN-2012 dar a impressão, em um primeiro momento, que o responsável agiu no sentido de dar cumprimento à decisão do Tribunal, não há como acatar as alegações no sentido de que não lhe cabia acompanhar o cumprimento da ordem exarada no mencionado documento. Independentemente da hierarquia de seu cargo de Diretor de Engenharia da Valec, da localização de seu gabinete em Brasília, distante da obra, ou da forma de descentralização das atividades da estatal, conforme alegado, não é crível que uma ordem de tal envergadura tenha sido emitida sem que houvesse qualquer compromisso em acompanhar seu cumprimento.
10.	Por outro lado, nem mesmo seria necessário um acompanhamento in loco, como sugere a defesa, para se saber que os serviços objetos das medidas acautelatórias não haviam sido paralisados. Não é absolutamente razoável que aquele diretor, pela envergadura da obra - a mais importante conduzida pela Valec -, e pelo abrangente impacto no seu andamento decorrente da suspensão da execução dos serviços determinada pelas medidas cautelares, pudesse ficar alheio à continuidade da execução que efetivamente ocorreu, contrariando suas ordens diretas. Não estamos tratando medidas cautelares que atingiriam serviços pontuais ou secundários, mas sim de suspensão dos serviços de terraplenagem e de artes especiais em todos os lotes. Não restam dúvidas que, caso acatadas essas medidas cautelares, o impacto no empreendimento reverberaria de forma muito relevante em todos os escalões da empresa, mormente na Diretoria de Engenharia, que, logicamente, é aquela mais diretamente envolvida com a execução das obras.
11.	Não favorecem o responsável as medidas que alega ter tomado para o atendimento à decisão do Tribunal, tais como: (1) assinaturas de aditivos de serviços de sondagens nos contratos das Supervisoras de cada Lote; (2) implementação e extensão das determinações do Tribunal para as obras da FIOL - Ferrovia da Integração Oeste Leste; e (3) implantação de uma equipe composta por dez funcionários com conhecimento de controle para atender às inúmeras demandas submetidas à Diretoria de Engenharia. Em razão do não cumprimento das medidas cautelares, as providências que alega ter adotado mostraram-se infrutíferas em relação às obras da Extensão Sul da FNS. Aliás, não é desarrazoado supor que tais providências podem ter resultado em despesas adicionais que se tornaram inúteis.
12.	Passo agora a tratar da audiência do então Superintendente de Construção da Ferrovia Norte Sul - Extensão Sul à época das ocorrências, Eduardo Werner Hackradt. 
13.	Este responsável se limitou a alegar ter tomado as providências necessárias para que a execução das obras atendesse à determinação deste Tribunal. Contudo, as tratativas no sentido de dar continuidade às obras ocorreram sem a sua participação, sendo que não dispunha de autoridade para promover a completa suspensão, contrariando, assim, as ordens diretas da Presidência da Valec.
14.	Conforme analisado pela SeinfraPortoFerrovia, o responsável não trouxe aos autos qualquer elemento de prova de que tenha realmente adotado as providências ao seu alcance para dar cumprimento à decisão do Tribunal, ordenada pelo Memorando 1180/DIREN-2012, da Diretoria de Engenharia da empresa. Também não apresenta provas que demonstrem que a decisão de continuar as obras tenha sido tomada por instâncias superiores. Assim, não há como acatar sua defesa.
15.	Ante essas circunstâncias, mostra-se apropriada a proposta da unidade técnica de rejeitar as razões de justificativa apresentadas em reposta às audiências, aplicando-se aos responsáveis a multa prevista no art. 58, § 1º, da Lei 8.443/1992, em razão do descumprimento à decisão do Tribunal sem motivo justificado.
16.	Quanto à proposta de se considerar graves as condutas dos responsáveis, de forma a aplicar-lhes a pena de inabilitação para o exercício de cargo em comissão ou função de confiança no âmbito da Administração Pública, ressalto que a gravidade do descumprimento das medidas cautelares já foi asseverada no Voto condutor do Acórdão 3133/2014-TCU-Plenário, que determinou as audiências ora em análise, in verbis:
"23. 	Apesar de todo esse empenho do Tribunal no sentido de agir da forma menos impactante possível, em que pese o alto grau de deficiência observado no projeto básico das obras, verifica-se agora que todo o esforço despendido foi inútil, por ter a Valec ignorado por completo as medidas de paralisação determinadas por esta Casa.
24. 	Não apenas deixou a Valec de dar cumprimento à decisão do Tribunal, como também assumiu todos os riscos de causar grandes prejuízos ao erário ao dar continuidade aos serviços de terraplenagem e obras de artes especiais da Extensão Sul da Ferrovia Norte-Sul sem que o projeto balizador dessas obras contenha os elementos mínimos exigidos na Lei de Licitações para que os serviços sejam devidamente caracterizados, quantificados e estimados em termos de custos.
25. 	Exemplo de possível prejuízo, que pode assumir elevadas proporções foi observado na auditoria do lote 5S desse mesmo empreendimento, que estou trazendo ao Plenário nesta oportunidade para deliberação em conjunto com a presente fiscalização. Trata-se de alterações em campo, autorizadas pelo fiscal da Valec, dos quantitativos de serviços de remoção de solos moles, substituição desses solos por colchão drenante constituído de pedra rachão e transporte do material pétreo. Essas alterações, decorrentes das deficiências de caracterização do solo ao longo da ferrovia, resultaram em um acréscimo nos valores dos respectivos serviços, previstos em projeto, totalizando mais de R$ 30 milhões" (grifei) .
16.	As razões de justificativa apresentadas não apenas são incapazes de mitigar a gravidade da conduta dos responsáveis, mas, no meu entender, servem até mesmo para agravá-las. Pelo que foi alegado, parece ter ocorrido aquilo que é popularmente conhecido como "jogo de empurra", como artifício de fuga de responsabilidade em relação ao descumprimento da decisão desta Corte. O Diretor de Engenharia busca livrar-se da responsabilidade ao alegar ter ordenado ao Superintendente de Construção da FNS o cumprimento das medidas cautelares, porém sem verificar o cumprimento de sua ordem; este último, por sua vez, procura se eximir, atribuindo a responsabilidade pela continuidade dos serviços que deveriam ser paralisados aos escalões superiores da empresa, sem, contudo, apresentar provas neste sentido. Enfim, fica mais uma vez evidente um quadro de desapreço para com a decisão do Tribunal, com consequências certamente de grande impacto na economicidade do empreendimento, por tudo que foi apurado ao longo das várias fiscalizações realizadas na Extensão Sul da FNS por este Tribunal.
17.	Por essas razões, acolho a proposta de inabilitar os responsáveis para o exercício de cargo em comissão ou função de confiança no âmbito da Administração Pública, com fundamento no art. 60 da Lei 8.443/1992. Quanto à dosimetria dessa apenação, em razão do elevado impacto de suas condutas, entendo que deve ser-lhes aplicada a apenação máxima de oito anos, conforme previsão do referido dispositivo legal. Pelas mesmas razões, considero que a dosimetria da multa acima mencionada deve alcançar o valor máximo previsto no art. 58, caput, da Lei 8.443/1992, c/c o art. 268, inciso VII, do Regimento Interno do TCU.
	Ante o exposto, manifesto-me por que o Tribunal aprove o Acórdão que ora submeto à apreciação deste Colegiado.
TCU, Sala das Sessões, em 7 de julho de 2021.
AUGUSTO SHERMAN CAVALCANTI 
Relator